【裁判字號】    96,訴,2020
【裁判日期】    970611
【裁判案由】    損害賠償
【裁判全文】
臺灣桃園地方法院民事判決              96年度訴字第2020號
原      告  丁○○
            乙○○
            甲○○
            丙○○
            戊○○
共      同
訴訟代理人  戴文進律師
被      告  庚○○
兼
法定代理人  辛○○
            己○○原名壬○○.
上列當事人間請求損害賠償事件，於民國97年5 月26日辯論終結
，本院判決如下：
    主  文
被告應連帶給付原告丁○○新台幣貳拾玖萬陸仟柒佰拾元及自
民國九十六年十一月十三日起至清償日止，按年息百分之五計算
之利息。
被告應連帶給付原告甲○○、乙○○、丙○○、戊○○各新台幣
壹拾伍萬陸仟柒佰拾元及自民國九十六年十一月十三日起至清
償日止，按年息百分之五計算之利息。
原告其餘之訴駁回。
訴訟費用由被告連帶負擔十分之三，原告甲○○、乙○○、丙○○、戊○○各負擔百分之十五，餘由原告丁○○負擔。
本判決第一項於原告丁○○以新台幣玖萬玖仟元供擔保後，得假
執行，但被告如以新臺幣貳拾玖萬陸仟柒佰拾元預供擔保後，
得免為假執行。
本判決第二項於原告甲○○、乙○○、丙○○、戊○○各以新台
幣伍萬仟元分別為被告供擔保後，各得假執行，但被告如以新
臺幣壹拾伍萬陸仟柒佰拾元分別為原告甲○○、乙○○、丙○○、戊○○預供擔保後，各得免為假執行。
原告其餘假執行之聲請駁回。
    事  實
    事實及理由
一、原告起訴主張：
  (一)被告庚○○（民國79年1 月31日出生）於94年11月6 日上午
    8 時10分許，駕駛車號癸○○○○○○ 之重型機車（下稱被告機車
    ），沿桃園縣新屋鄉○○村○○○路，由東向西行駛，行經
    該路3 段576 號前，本應注意車輛行駛時應注意車前狀況，
    隨時採取必要之安全措施，以避免危險之發生，而依當時路
    況並無不能注意之情形，竟疏未注意車前狀況，且未減速，
    致所駕駛機車撞擊騎乘車號000-0000號重型機車（下稱被害
    人機車），同向在前行駛之訴外人子○○○，造成子○○○
    人車倒地，受有頭部外傷、顱內出血，經緊急就醫，於翌日
    （7 日）下午11時死亡。被告庚○○則因上情經本院95年度
    少護字第384 號裁定交付保護管束在案。
  (二)本件被告庚○○肇事時年齡未滿16歲，乃限制行為能力人，
    被告辛○○、己○○（原名壬○○，於96年7 月31日改名）
    為被告庚○○之父、母，即法定代理人，原告丁○○為子○○○之配偶，原告甲○○、乙○○、戊○○、丙○○為子○○○之子女，被告庚○○、辛○○、己○○依法應對於原告
    連帶負擔損害賠償責任，原告爰依民法第184 條第1 項前段
    、第187條第1項前段、第192條第1項前段、第194條規定，
    請求被告連帶賠償下列金額：
  1.喪葬費用：原告因子○○○死亡而共同支出殯葬費用計新台
    幣（下同）50萬元（含訃文：15,000元棺木：62,000元
    紙錢：14,160元告別式場鮮花及祭品：29,000元樂隊
    ：42,000元毛巾、孝服39,700元：辦桌：165,000 元
    超渡：81,500元梁皇寶懺：103,000 元殯葬規費：3,00
    0 元，以上合計554,360 元)
  2.精神撫慰金：子○○○為原告丁○○之配偶，原告甲○○、
    乙○○、戊○○、丙○○為子○○○之子女，因被告庚○○
    之過失行為而死亡，原告丁○○痛失配偶，原告甲○○、乙○○、戊○○、丙○○痛失慈母，精神上頓失依怙，爰各請
    求被告連帶賠償非財產上之損害80萬元。綜上，被告應給付
    原告喪葬費及精神撫慰金共450 萬元，扣除原告已領取被告
    投保之機車強制險保險金150 萬元，被告應連帶賠償原告丁○○、甲○○、乙○○、戊○○、丙○○各60萬元（合計30
    0 萬元）。
  (三)爰依上開法律規定提起本訴，並聲明：被告應連帶給付原告
    丁○○、甲○○、乙○○、戊○○、丙○○各60萬元及均自
    起訴狀繕本送達翌日起至清償日止，按年息5%計算利息，併
    陳明願供擔保，請准宣告假執行等語。
二、被告則均以：
    被告庚○○於94年11月6 日上午8 時許，騎乘機車由桃園縣
    新屋鄉○○○路由東向西行駛，行經該路3 段576 號前，適
    有子○○○騎乘被害人機車，由該路576 號旁邊之小巷道欲
    進入幹線道時，疏未停車直接衝出進入幹線道（中央西路）
    ，未讓幹線道車先行通過，被告庚○○見其衝出，緊急往幹
    線道中心線閃躲，仍閃避不及，致子○○○與被告機車之後
    視鏡相互碰觸，子○○○因而倒地，庚○○則因車速慢反應
    快，得以及時閃避，並未跌倒受傷。本件車禍發生之責任歸
    屬乃因：(一)子○○○騎乘機慢車時未依法規戴有安全帽。(二)
    子○○○於車禍發生時為無照駕駛。(三)子○○○於車禍發生
    時，所騎乘之機慢車車牌已然註銷，且無投保機車強制險。
    (四)子○○○騎乘機車欲進入主幹道時，因該路口並非分岔路
    口，並無設置交通號誌，該情況並非不能注意，然子○○○
    竟不為注意，不讓幹線道直行車先行通過而貿然衝出，違反
    道路交通安全規則102 條第1 項第2 款前段所定，行至無號
    誌或號誌故障而無交通指揮人員指揮之交岔路口，支線道車
    應暫停讓幹線道車先行之規定。綜上所述，被告庚○○就本
    件車禍意外，已善盡注意義務並採取必要之安全措施，應無
    過失可言。又本件原告請求之殯喪費應衡量被害人之身份、
    地位及經濟狀況暨是否必要而定，而慰藉金之請求更應審酌
    雙方資力與加害程度及其他各種情形，則本件原告之請求均
    有過高之情。綜上，原告之訴顯無理由，並聲明：駁回原告
    之訴及其假執行之聲請，並陳明如受不利之判決，願供擔保
    免為假執行等語。
三、原告主張：被告庚○○於94年11月6 日上午8 時10分許，駕
    駛被告機車，沿桃園縣新屋鄉○○村○○○路，由東向西行
    駛，行經該路3 段576 號前，與同向駕駛被害人機車之子○○○發生交通事故，子○○○因而人車倒地，受有頭部外傷
    、顱內出血，經緊急就醫，於翌日（7 日）下午11時死亡。
    被告庚○○係79年1 月31日出生，於本件車禍發生時為未滿
    20歲之限制行為能力人，被告辛○○、己○○為其父母，原
    告丁○○為子○○○之配偶，其餘原告則為子○○○之子女
    ，又被告庚○○因本件車禍，業經本院少年法庭以95年度少
    護字第384 號裁定交付保護管束在案，再原告已領取汽車強
    制責任險理賠金150 萬元等之事實，業據提出桃園縣政府警
    察局交通事故證明書、本院少年法庭95年度少護字第384 號
    宣示筆錄、臺灣桃園地方法院檢察署相驗屍體證明書、診斷
    證明書、戶籍登記簿、戶籍謄本為證（見本院卷第5-13、23
    頁），並經本院依職權調閱本院95年度少護字第384 號全部
    卷宗、向桃園縣政府警察局楊梅分局調取本件車禍相關資料
    ，查證無訛，且為被告所不爭執，堪信為真實。
四、原告復主張本件車禍之發生，係因被告庚○○有未注意車前
    狀況及超速之過失所致等語，則為被告所否認，並以前詞置
    辯。經查：
  (一)被告庚○○於94年11月6 日上午8 時10分許，駕駛被告機車
    ，沿桃園縣新屋鄉○○村○○○路，由東向西行駛，行經該
    路3 段576 號前，原應注意汽（機）車行駛時，應在該路段
    之速限時速60公里內行駛，並應注意車前狀況，隨時採取必
    要之安全措施，且當時之天候、光線、路況等一切情狀，復
    無被告不能注意之情形，竟以逾當地速限之時速60至70公里
    之速度行進，適有原應依規定配戴安全帽而未戴之子○○○
    ，騎乘被害人機車在被告庚○○前方行駛，詎被告庚○○疏
    未注意車前狀況，自後以被告機車右側排氣管散熱板及腳踏
    板擦撞被害人機車左側腳踏板處，致子○○○人車倒地，子
    ○○○因而受有受有頭部外傷、顱內出血之傷害，並發生送
    醫不治死亡結果之事實，業據被告庚○○於警訊中供陳：其
    於94年11月6 日上午8 時許騎乘被告機車由下田村家中行駛
    中山西路3 段東向西往永安漁港方向行駛，欲往該路段與台
    15線口永新加油站加油，當時時速約60到70公里，直行至該
    路3 段576 號前，發現有1 老婦人騎1 部紅色重機要穿越馬
    路，發現時，其直行行駛到內線車道，迴避到中央雙黃線部
    分未超越雙黃線行駛，其當時前後煞車因要迴避都已煞住，
    但仍在滑行，車子迴避不及，其機車右後視鏡擦撞對方左後
    視鏡，發現危險時距對方約2 至3 公尺，其未戴安全帽亦未
    戴物品，其未受傷，肇事後有下車察看，然因其係無照又發
    生車禍，因害怕就迴轉逃逸回家，當時晴天視線清楚，無障
    礙物，無號誌，標線清楚等語，及於少年法庭時供陳：是她
    先撞到我的鏡子，再勾到排氣管，當時路上沒有車才以6 、
    70公里的車速行駛，因當時緊張才會撞人逃跑等語綦詳（見
    本院94年度少調字第1078號卷第5-7 、60、61頁），並有後
    述道路交通事故現場圖、道路交通事故調查報告表(一)及現場
    照片在卷可稽，並經本院調閱前述車禍相關資料（見本院卷
    第121-140 頁）無訛，堪予認定。
  (二)被告雖辯稱：子○○○係突然自小巷道駛入幹道，未讓被告
    機車先行，違反道路交通安全規則102 條第1 項第2 款前段
    之規定始發生本件車禍等語，此為原告所否認，且依卷附道
    路交通事故現場圖及現場照片所示，子○○○血跡位在內側
    車道中心位置，應為頭部著地所在，又該位置右方略後靠分
    道線處則有蔬菜等散落物，自散落物處有一刮地痕向後延伸
    約4.2 公尺，並與分道線大致平行（見上述少調卷第12、25
    -28 頁），再參照桃園縣警察局現場勘察報告及所附相片，
    被害人機車左側腳踏板處、左前側之左前側條與前檔板交會
    處、左車橡皮及左煞車桿均有刮擦痕，而被害人機車側條為
    白色，於被告機車右側排氣管散熱板上及腳踏板上發現白色
    外來物之轉印痕，兩者高度接近等情（見同上卷第46-53 頁
    ），是本件車禍之發生，應係被告機車自後高速前來，適被
    害人機車在前方行駛，被告庚○○因超速復疏未注意車前狀
    況而閃避不及，以被告機車右側排氣管散熱板及腳踏板與被
    害人機車左側機車側條擦撞，被害人機車於前行時因受左側
    拖、拉之力量影響而開始向左傾倒，乃有上述刮擦痕向前延
    伸約4.2 公尺後，子○○○倒地，頭部撞擊地面等情，應堪
    認定。則以上開兩機車均係向前行駛而側邊擦撞，並非由被
    告機車車頭部位撞擊被害人機車左側之情，復參酌兩造所不
    爭執之手繪現場圖所示，本件車禍地點距子○○○住家尚有
    6 至7 間房屋之間距（見同上卷第104 頁），衡情當時子○○○應無於本件車禍地點穿越馬路之理，可認被告辯稱：係
    被告庚○○於騎乘被告機車至本件事發地點時，見子○○○
    突然自路旁小巷駛出進入幹道，並穿越馬路而發生本件車禍
    云云，與事實不符。此外，被告亦未能就此部分有利於己之
    事實舉證以實其說，依舉證責任分配法則，自應就此部分為
    被告不利之認定，是被告上開所辯，要無可採，子○○○於
    本件車禍之發生，尚難認有何過失可言。
  (三)按行車速度，依速限標誌或標線之規定；駕駛人駕駛汽車，
    應注意車前狀況，並隨時採取必要之安全措施，道路交通安
    全規則第93條第1 項、第94條第3 項分別定有明文，此為一
    般汽車駕駛人所應注意並確實遵守之事項。次依本件車禍發
    生當時天候情、日間有自然光線、路面鋪裝柏油並乾燥無缺
    陷，且無障礙物、視距良好等情，亦有道路交通事故調查報
    告表(一)附卷可稽（見同上卷第13頁），是依當時情形，被告
    庚○○應無不能注意之情事，再以本件車禍地點路幅非窄，
    兩車均為機車，倘被告庚○○於行經上開地點遵限行駛，並
    注意車前狀況，見子○○○騎乘機車行駛在前，採取必要之
    安全措施，則兩車理當不致發生碰撞。惟被告庚○○疏未注
    意及此，超速行駛復未注意車前狀況，遲至近約2 、3 公尺
    始發現被害人機車而閃避不及，擦撞被害人機車並致子○○○人車倒地，子○○○因受頭部外傷而死亡，足認被告庚○○就本件道路交通事故之發生，顯有過失，且與子○○○之
    死亡結果間，有相當因果關係，亦可認定。至於被告另辯稱
    本件車禍之發生亦應歸責於子○○○係無照駕駛，又所騎乘
    之機慢車車牌已然註銷，且無投保機車強制險云云，然查，
    本件車禍之發生，其原因已如前述，子○○○縱令有被告上
    開所辯違反交通法規或主管機關車籍管理之行為，依卷存資
    料，亦難認與本件車禍之發生有何相當因果關係存在，即如
    被告庚○○於本件亦係無照駕駛，亦未據本院認定其無照駕
    駛與本件車禍之發生有相當因果關係存在，是被告此一辯詞
    ，亦無可採，併此敘明。
五、再按，因故意或過失，不法侵害他人之權利者，負損害賠償
    責任。汽車、機車或其他非依軌道行駛之動力車輛，在使用
    中加損害於他人者，駕駛人應賠償因此所生之損害。不法侵
    害他人致死者，對於支出醫療及增加生活上需要之費用或殯
    葬費之人，亦應負損害賠償責任。不法侵害他人致死者，被
    害人之父、母、子、女及配偶，雖非財產上之損害，亦得請
    求賠償相當之金額。民法第184 條第1 項前段、第191 條之
    2 前段、第192 條第1 項、第194 條分別定有明文。又無行
    為能力人或限制行為能力人，不法侵害他人之權利者，以行
    為時有識別能力為限，與其法定代理人連帶負損害賠償責任
    。亦為民法第187 條第1 項前段所明定。查本件子○○○因
    被告庚○○前揭之過失而死亡，原告分別為子○○○之配偶
    及子女，而被告庚○○於本件車禍發生於上開行為時尚未滿
    20歲，為限制行為能力人，已如前述，又依其於上述少年事
    件中所為供述，應認非無識別能力，被告辛○○、己○○為
    其法定代理人，原告自得依上開規定請求被告庚○○與被告
    辛○○、己○○負連帶損害賠償責任。茲就原告請求之金額
    是否有理由，逐項審酌如后：
  (一)殯葬費：
    原告主張子○○○因本件車禍身亡，支出殯葬費用共計5543
    60元，由原告5 人共同支出，於本件僅請求50萬元等語，並
    提出伊支出喪葬費用收據一份為證（見本院卷第42-48 頁）
    ，被告則略以：喪葬費以適當且必要者，始得列入損害賠償
    之金額等語置辯。查，原告主張伊所支出之殯葬費項目包含
    ：訃文：15,000元棺木：62,000元紙錢：14,160元
    告別式場鮮花及祭品：29,000元樂隊：42,000元毛巾、
    孝服39,700元：辦桌：165,000 元超渡：81,500元梁
    皇寶懺：103,000 元殯葬規費：3,000 元。上開項目中，
    經核除樂隊42,000元、辦桌：165,000 元、梁皇寶懺103,00
    0 元中之85,000元（按，即梁皇寶懺之金額，其餘金額則為
    二七、四七、六七之費用，尚屬必要費用），非屬習俗上出
    殯之必要費用，應予刪除外，餘則均屬之，且金額亦屬適當
    ，並有原告所提出之上開單據可佐，且為被告所不爭執（見
    本院卷第171 、172 頁），是原告所請求被告給付之殯喪費
    用，於262,360 元（000000-00000-000000-00000） 之範圍
    內，核屬有據。又因上開費用係應原告共同支出，此為被告
    所不爭執，是原告各得向被告請求連帶賠償之殯葬費即為52
    ,472 元 （262360÷5） 。
  (二)精神慰撫金部分：
    因按，慰藉金之賠償須以人格權遭遇侵害，使精神上受有痛
    苦為必要，其核給之標準固與財產上損害之計算不同，然非
    不可斟酌雙方身分資力與加害程度，及其他各種情形核定相
    當之數額，最高法院著有51年台上字第223 號判例可資參照
    。本件原告主張因子○○○之死亡受有非財產上之損害每人
    各80萬元等語。經查，子○○○係27年5 月19日生，長女丙○○於49年3 月15日出生，與原告丁○○結褵多年，此為兩
    造所不爭執，則二人相依之深，自無待言，原告丁○○因本
    件車禍事故，驟逢劇變，痛失伴侶，又原告甲○○、乙○○
    、丙○○、戊○○為子○○○之子女，伊等心理上所受之痛
    苦，不言可喻，爰審酌上情，及原告丁○○於94年度並無薪
    資所得，名下有坐落桃園縣新屋鄉之房屋3 筆及土地、田賦
    8 筆；原告甲○○於94年度之薪資所得約為119 萬元，名下
    有田賦乙筆；原告乙○○於94年度並無薪資所得，名下亦無
    不動產；原告丙○○於94年度並無薪資所得，名下有門牌號
    碼桃園縣平鎮市○○路35巷4-1 號之不動產乙筆（含坐落土
    地）；原告戊○○於94年度之薪資所得約為30萬元，名下並
    無不動產（見本院卷第81-86 、91、97、103 、111-113 頁
    ），而被告辛○○於94年度之薪資所得約為20萬元，名下有
    門牌號碼桃園縣平鎮市○○路○ 段45巷2 弄33號之不動產乙
    筆（含坐落土地），被告己○○於94年度之薪資所得約15萬
    元，名下並無財產（見本院卷第60、66頁），與被告迄今仍
    否認前揭被告庚○○過失致子○○○於死等一切情狀，認原
    告丁○○所得請求之精神慰撫金以80萬元為適當，原告甲○○、乙○○、丙○○、戊○○所得請求之精神慰撫金各以60
    萬元為適當。
  (三)綜上，原告丁○○因系爭車禍所受損害之金額總計為852,47
    2 元（800000+52472），原告甲○○、乙○○、丙○○、戊○○則各為652,472元（600000+52472）。
六、又按，損害之發生與擴大，被害人與有過失者，法院得減輕
    賠償金額或免除之，民法第217 條第1 項定有明文。次按，
    民法第192 條第1 項規定不法侵害他人致死者，對於支出殯
    葬費之人，亦應負損害賠償責任，係間接被害人得請求賠償
    之特例。此項請求權，自理論言，雖係固有之權利，然其權
    利係基於侵權行為之規定而發生，自不能不負擔直接被害人
    之過失，倘直接被害人於損害之發生或擴大與有過失時，依
    公平之原則，亦應有民法第217 條過失相抵規定之適用。又
    民法第192 條第1 項及第194 條之權利，雖係權利人固有之
    權利，但其權利既係基於侵權行為整個要件而發生，則此權
    利人縱係間接被害人，亦不能不負擔直接被害人之過失責任
    。最高法院分別著有73年台再字第182 號判例、72年度台上
    字第446 號裁判意旨可資參照。再機器腳踏車附載人員或物
    品，駕駛人及附載坐人均應戴安全帽。道路交通安全規則第
    88條第1 項第5 款亦有明文。經查，本件子○○○騎乘機車
    未依規定戴安全帽乙節，有道路交通事故調查報告表(一)在卷
    可憑，且為原告甲○○以被害人家屬身分於本件少年事件訊
    問時陳述在卷（見同上卷第14、103 頁），足可認定。次查
    ，子○○○因本件車禍受有傷害而死亡，其直接引起死亡之
    傷害為顱內出血，有臺灣桃園地方法院檢察署相驗屍體證明
    書附於該署94年相字第1853號相驗卷宗可參。則子○○○未
    戴安全帽之行為就本件損害之擴大自屬與有過失，且兩者間
    有相當因果關係，均堪認定。是依前開說明，本件原告請求
    被告賠償其損害，自有上開民法第217 條第1 項之適用。本
    院審酌前述被告庚○○及子○○○之過失程度，認被告應負
    70% 之過失責任，原告應負擔子○○○30% 之過失責任。依
    此比例計算，原告丁○○所得請求之金額即為596,730 元（
    852472*0.7，小數點以下四捨五入，以下均同）、原告甲○○、乙○○、丙○○、戊○○各得請求之金額即為456,730
    元（652472*0.7）。
七、因按，依強制汽車責任保險法第30條規定：「保險人依本法
    規定給付之保險金，視為加害人或被保險人損害賠償金額之
    一部份；加害人或被保險人受賠償請求時，得扣除之」。本
    件原告業已受領受領強制保險理賠金150 萬元，且由原告5
    人平均取得，此據原告自陳在卷，且為被告所不爭執，堪信
    屬實，上開原告得請求之金額自應扣除原告已受領之理賠金
    額各30萬元，是原告丁○○本件得請求之金額於扣減後即29
    6,730 元（000000-000000） ，原告甲○○、乙○○、丙○○、戊○○則各為156,730元（000000-000000）。
八、末按，給付無確定期限者，債務人於債權人得請求給付時，
    經其催告而未為給付，自受催告時起，負遲延責任。其經債
    權人起訴，或依督促程序送達支付命令，或為其他相類之行
    為者，與催告有同一之效力；遲延之債務，以支付金錢為標
    的者，債權人得請求依法定利率計算之遲延利息，民法第22
    9 條第2 項、第233 條第1 項前段分別定有明文。從而，原
    告本於侵權行為之法律關係，請求被告連帶給付原告丁○○
    296,730 元，連帶給付原告甲○○、乙○○、丙○○、戊○○各156,730 元，及均自起訴狀繕本送達之翌日即96年11月
    13日（見本院卷第18-20 頁）起至清償日止，按年息5%計算
    之利息，為有理由，應予准許；其逾此範圍之請求，即為無
    理由，應予駁回。
九、假執行之宣告：
    兩造陳明願供擔保，分別聲請宣告假執行及免為假執行，於
    原告勝訴部分，經核尚無不合，爰分別酌定相當擔保金額准
    許之。至於原告其餘假執行之聲請部分，因訴之駁回而失所
    附麗，併予駁回。
十、本件事證已臻明確，兩造其餘之主張、陳述及所提之證據資
    料，核與判決結果無何影響，爰不一一論述，附此敘明。
十一、據上論結，本件原告之訴為一部有理由、一部無理由，依
      民事訴訟法第79條、第85條第1 項但書、第390 條第2 項
      、第392 條，判決如主文。
中    華    民    國    97    年    6     月    11    日
                  民事第一庭    法  官  范明達
以上正本係照原本作成
如對本判決上訴，須於判決送達後20日內向本院提出上訴狀
中    華    民    國    97    年    6     月    12    日
                                書記官  張豐松


司法院資訊處製作；財團法人民間司法改革基金會備份。
